臺灣高等法院臺中分院刑事判決　　　　　　　　　九十二年度上更(一)字第二四號
　　上　訴　人　臺灣台中地方法院檢察署檢察官
　　上　訴　人
　　即　被　告　丁○○
　　選任辯護人　高進棖
右上訴人因被告誣告案件，不服臺灣台中地方法院八十八年度訴字第六二七號中華民
國八十八年七月二十一日第一審判決（起訴案號：臺灣台中地方法院檢察署八十七年
度偵字第一四四七０號），提起上訴，經本院判決後，由最高法院發回更審，本院判
決如左：
      主  文
原判決撤銷。
丁○○無罪。
      理  由
一、公訴意旨：如附件起訴書所載。
二、按犯罪事實應依證據認定之，無證據不得認定犯罪事實；又不能證明被告犯罪者
    ，應諭知無罪之判決，刑事訴訟法第一百五十四條第二項、第三百零一條第一項
    分別定有明文；且認定不利於被告之事實須依積極證據，苟積極證據不足為不利
    於被告事實之認定時，即應為有利於被告之認定（最高法院三十年台上字第八一
    六號判例參照）。次按「告訴人所訴事實，不能證明其係實在，對於被訴人為不
    起訴處分確定者，是否構成誣告罪，尚應就其有無虛構誣告之故意以為斷，並非
    當然可以誣告罪相繩。」「誣告罪之成立，須其申告內容完全出於憑空捏造，若
    所告尚非全然無因，祇因缺乏積極證明致被誣告人不受訴追處罰者，尚難遽以誣
    告論罪。」「誣告罪之成立以意圖他人受刑事處分或懲戒處分，而為虛偽之告訴
    告發報告者為要件。所謂虛偽係指明知無此事實故意捏造而言，若告訴人誤認有
    此事實或以為有此嫌疑，自不得指為虛偽，即難科以本罪。」最高法院五十九年
    度台上字第五八一號，四十三年度台上字第二五一號，四十年度台上字第八八號
    判例參照。
三、公訴人認為被告丁○○涉有誣告罪嫌，係以被告之誣告犯行業據告訴人丙○○指
    訴甚詳，核與證人吳志勇、吳鴻如、乙○○及王美玉等人所供情節相符，被告並
    坦承其於八十六年十二月間以起訴書事實欄二所述事由，向台灣台中地方法院檢
    察署告訴丙○○涉犯偽造文書罪嫌及寇永春涉犯侵占罪嫌，惟經檢察官不起訴處
    分確定等情屬實，並有台灣台中地方法院檢察署檢察官八十七年偵字第八七○號
    處分書影本，台灣高等法院台中分院檢察署八十七年度議和字第五一八號處分書
    影本、台灣士林地方法院八十六年度訴字第四八九號民事判決書影本、及台灣高
    等法院八十七年度上字第三○號民事判決書影本、合建契約書影本、台中市第二
    信用合作社儲蓄部二千七百萬元支票影本、雲林縣東勢鎮○○段第五一六－七號
    、及第五一六－六號土地登記謄本簿、路權同意書影本、商標及動產移轉協議書
    影本可資佐證為論據。
四、經查：
  (1)案外人寇永春為昌園建設股份有限公司（下稱昌園公司）負責人，被告丁○○與
    其弟戊○○提供渠等共有坐落雲林縣東勢鄉○○段第五一六－六號（應為五一六
    之七號，下同）、面積二、八三三平方公尺土地，與昌園公司合建房屋，雙方於
    民國（下同）八十四年十二月二十日簽訂合建契約，約定由昌園公司出資興建三
    樓半透天店舖三十棟，地主及建商各分得一半房屋（契約第二、三條）昌園公司
    須支付蔡氏兄弟新台幣（下同）三千萬元作為保證金，並於簽約日先支付三百萬
    元為定金，蔡氏兄弟則須分別於結構體完成及使用執照取得時，各返還一千五百
    萬元（契約第五、六條）。依合建契約第十八條「備註」約定，昌園公司（即契
    約乙方）交付前開保證金中之三百萬元定金後，蔡氏兄弟（即契約甲方）需交付
    證件辦理土地分割，昌園公司支付蔡氏兄弟新台幣二千七百萬元時，蔡氏兄弟需
    配合完成：將昌園公司分得之土地（指房屋之基地）過戶給該公司。合建土
    地在銀行之第一順位最高限額抵押貸款設定減為三千萬元。第二順位抵押貸款
    四千五百萬元由蔡氏兄弟會同清償。蔡氏兄弟分得部分交由昌園公司設定三千
    六百萬元之抵押權。蔡氏兄弟位於雲林縣東勢鄉○○路五八、六○號兩戶房屋
    交由昌園公司設定一千五百萬元。有合建契約影本在卷可稽（偵查卷第九頁至第
    十二頁）。且目前開蔡氏兄弟位於雲林縣東勢鄉○○路五八、六○號兩戶房屋所
    在基地雲林縣東勢鄉○○段四八六、四八七、四八八、四八九、四九０、四九一
    、五一六─八等地號土地均已移轉登記為丙○○所有，及合建房屋基地之同地段
    五一六─七地號土地亦於八十五年一月二十六日移轉登記為丙○○所有，另有土
    地登記簿影本在卷足憑（偵查卷第十七頁）。
  (2)八十五年十二月初，被告之弟戊○○為清償債務，與告訴人丙○○約定，由告訴
    人丙○○代償五百萬元之債務，戊○○則將其個人座落台北縣汐止鎮○○里○○
    街二一六巷一弄六號建物及基地，及屬泰運科技股份有限公司（以下簡稱泰運公
    司）所有第三九一七七六號及第六九○五三○號「ＣＭＣ及圖」商標專用權及公
    司動產移轉予告訴人丙○○作為對價，張錦鴻並將汐止房地移轉登記予告訴人丙○○，惟未搬遷，嗣經告訴人向戊○○訴請遷讓房屋獲得勝訴判決確定等情，並
    有台灣士林地方法院八十六年度訴字第四八九號民事判決書，及台灣高等法院八
    十七年度上字第三○號民事判決書影本（偵查卷第二八頁至三二頁，第一０七頁
    至第一一四頁）、商標及動產轉讓協議書影本（本院前審卷第九七頁）等在卷足
    稽。
  (3)被告丁○○曾於八十六年十二月間以起訴書事實欄二所述事由，認丙○○涉犯偽
    造文書罪嫌，及寇永春涉犯侵占罪嫌，向台灣台中地方法院檢察署提出告訴，惟
    業經台中地方法院檢察署檢察官以八十七年偵字第八七○號為不起訴處分，並經
    台灣高等台中分法院檢察署以八十七年度議和字第五一八號駁回再議之聲請，有
    處分書影本二份附卷足稽（偵查卷第三三頁至第四一頁）。
  (4)以上事實，固為告訴人指訴在卷，被告亦不爭執其有何不實。
五、惟查：
（一）依前揭合建契約書第十八條「備註」所載，昌園公司支付蔡氏兄弟剩餘保證金
      二千七百萬元時（另三百萬元於八十四年十二月二十日雙方簽訂合建契約時已
      先行給付），蔡氏兄弟需配合完成，第二順位抵押貸款四千五百萬元由蔡氏兄
      弟會同清償，亦即對於二千七百萬元之保證金，蔡氏兄弟應會同昌園公司清償
      第二順位抵押權，參酌：(1)證人乙○○於原審法院證稱，二千七百萬元是依合
      建履行契約，不是賣斷（原審卷第一二三頁、第一二四頁）證人吳勝男證稱伊
      是股東之一，二千七百萬元是合建，非賣斷等語（原審卷第一二五頁），證人
      吳志勇證稱伊有參加丁○○土地分配及銷售事宜，二千七百萬元是還地下錢莊
      ，是合建等語（原審卷第一二五頁），吳勝男於本院前審審理時證稱，不知道
      丁○○將合建土地殘值作價三千萬元賣予丙○○，當時沒有說替丁○○償還地
      下錢莊欠款後土地賣斷等語（本院前審卷一第一一五頁、第一一八頁）；(2)告
      訴人於本院理中亦供稱：「八十五年八月以後，他（指被告）有再拿每月二十
      萬元補貼我，大概有四個月，其他有開幾張票給我，但都退票，二千五百萬元
      銀行貸款，在八十五年七月已經還了，他是補貼給我的利息。」等語（本院卷
      第二一一頁），足見被告於八十五年一月五日由告訴人會同清償第二順位抵押
      債權後，其仍繼續支付告訴人代償合建契約上第一順位抵押債權之利息；(3)被
      告於合建時即慎重其事，訂立前開合建書面契約，以為雙方權利義務之依據，
      如有告訴人所指述合建契約已變更或終止之情形，豈會未另訂立書面契約之理
      。故告訴人指稱，八十五年一月五日，丁○○與丙○○約定至雲林縣虎尾地政
      事務所相互交付土地移轉文件及二千七百萬元款項，蔡某在地下錢莊七輛小客
      車人員陪同下抵達虎尾地政事務所，並在十餘人包括合建契約見證人吳勝男及
      土地代書吳鴻如在場之眾目睽睽下，將移轉證件及資料交付代書吳鴻如辦理；
      丙○○則將台中市第二信用合作社儲蓄部票號ＢＨ0000000號、八十五
      年一月五日期、受款人蔡某、面額二千七百萬元之支票乙紙交予蔡某，再由蔡
      某會同地下錢莊人員驅車趕至台中市第二信用合作社提領兌現。其後，張某依
      約將該五一六－七號土地辦理移轉登記（八十五年一月二十六日核准登記）於
      其名下等情，應係被告依雙方合建契約之約定，由與昌園公司有投資關係之告
      訴人會同被告清償四千五百萬元之第二順位抵押權之債務二千七百萬元，並由
      被告取回所有權狀，交由告訴人辦理所有權登記甚明。被告於本院前審辯稱，
      合建契約簽定前，丙○○已知伊向他人借款三千萬元，必須歸還才能拿回權狀
      及一切書類，此亦伊要求告訴人交付三千萬元保證金之條件，而非地下錢莊逼
      債，伊拿不出權狀給告訴人登記過戶，才變成買賣等語，即非不可採信。告訴
      人指述本件合建契約因被告無錢清償第二順位抵押權人，約定由其代為清償後
      ，由其承受被告合建之權利，顯與事實不符，另證人吳志勇在八十七年偵字第
      八七○號偵查中，於八十七年一月十四日到庭結證稱：「當時丁○○等在銀行
      貸款一、二胎共一億零五百萬元，丁○○等將康安路五十八、六十號兩戶交給
      昌園建設公司是要擔保，丁○○必須將合建的土地貸款清償完畢，結果丁○○
      都未清償，人也不見了，最後都由昌園建設公司處理」、「當時因丁○○欠地
      下錢莊很多錢，他的印鑑，權狀都在地下錢莊，最後是由丙○○出面處理債務
      ，才能順利辦理過戶」等語（原審卷第一九七頁）；另於八十七年一月二十一
      日檢察官提示上開八十七年偵字第八七○號本件被告告訴寇永春、丙○○侵占
      及偽造文書等之案件所提出之答弁狀時，亦結稱：「答弁狀一、二、三項都是
      事實，我可為證，第四項我不清楚，第五項也屬實，且合建在先，丁○○無法
      交出權狀違約，委由丙○○代為處理債務，把土地過戶給丙○○」等語，雖證
      稱被告有違反合建契約，惟所證內容顯與前開合建契約之約定情形不同，同日
      證人吳鴻如亦到庭結稱：「一、二、三、五項都屬實，第四項我不清楚，辦理
      土地分割等權狀是由地下錢莊拿出來的，且丁○○也在場」等語（原審卷第二
      ０一頁），並未證實被告有違反合建契約之情事，該二證人上開所證尚難資為
      不利於被告之認定。依被告於本院前審所供，其所以未依合約第十八條備註一
      之(4)所定將其分得部分設定三千六百萬元之抵押權給昌園公司，作為擔保，乃
      因其已把該土地（即五一六－七號）的所有權過戶給丙○○，及該合建土地係
      於八十五年二月間動工，由丙○○去申請建照，其不知道三十間當中有那些是
      以其名義登記為起造人，亦未去建管課查合建之房屋那十五棟係以其名義登記
      。經質以：「你沒有去查房屋有多少是以你為起造人，到時你如何分房屋？」
      ，則答稱：「他已經替我還地下錢莊三千萬元及吉林分行二千五百萬元（按即
      五一六－七號土地之第一順位抵押權）及增值稅七百多萬元，共六千三百多萬
      元，加上利息也有七千多萬元，我的地約值一億元左右，所以我未去查，也不
      好意思問丙○○（本院前審卷第二宗第二十至第二十一頁），惟此僅係因合建
      契約土地已全部過戶予告訴人，且由告訴人清償第一、第二順位抵押債務及增
      值稅、利息後，被告認為結算後其所能分配到之房屋可能不多，而未與告訴人
      會算而已，尚非可推定雙方合建契約已不存在；告訴人雖另指稱被告於八十五
      年八月仍支付其部分利息係因被告想回復合建契約效力，惟並未提出證據證明
      其所言非虛，且如合建契約對被告已不存在，被告僅支付部分利息，卻未支付
      大額貸款，何以能使合建契約回復，亦與常理不合；至本院另將本件合建契約
      之基地送請鑑定其價格，經環宇不動產鑑定股份有限公司鑑定結果，八十四年
      十二月間，本件土地共值六千四百二十七萬四千元，有鑑定報告書一份附卷足
      稽，惟審酌上開各情，亦難遽為被告於八十五年一月五日已將合建契約作價三
      千萬元讓與告訴人之證據。
（二）證人王美玉雖於前審審理中證稱，伊係昌園公司的職員，曾參與告訴人與被告
      間會談，被告於八十五年十二月間，曾將其雲林縣東勢鄉○○路五八號、六十
      號兩戶房屋及基地，暨台北縣汐止鎮○○路橫科小段二八八之一０八地號土地
      及其上房屋、泰運公司所之商標及動產，作價一千五百萬元給丙○○，是在台
      北一家餐廳談的等語（原審卷第三二頁、第三三頁），於本院前審亦證稱被告
      是要將所有權過戶給丙○○云云。惟查王美玉既為關係人昌園公司之職員，而
      告訴人亦投資昌園公司，業據其供明在卷，王美玉與告訴人有此利害關係，其
      證言難免偏頗之虞，證人乙○○於原審法院審理時則證稱：「（後來丁○○有
      無把土地折價給丙○○？）那時約定三百萬訂金，另二千七百萬作為保證金。
      」「（二千七百萬元是否要賣斷《指將土地賣斷》給丙○○或是合建？）是作
      合建，履行契約。」「（到底是要折價賣斷或提供擔保？）沒有明確，後來他
      們如何處理過戶我不知。」「（康安路五十八號、六十號，有拿所有權狀出來
      ，到底是否要作價？）我不知所有權狀何時提出，我不知是否要作價。」等語
      （原審卷第一二三頁、第一二四頁），證人戊○○亦證稱，「我個人不動產，
      我是全部作價給他（指告訴人），包括商標權及所有權（指動產所有權），我
      哥哥（按即被告）部分，只是要提供擔保，我提供我哥哥之印鑑、所有權狀，
      只是要辦理設定」等語（原審卷第一二七頁），況被告與戊○○就泰運公司價
      值較低之商標及動產為讓與，尚書立附在本院前審卷之讓與協議書，何以就被
      告所有雲林縣東勢鄉○○路五八號、六十號價值較高之兩戶房屋及基地讓與，
      反而未書立書面，顯與常理不合，故告訴人此部分之指訴實有可疑。
六、綜上所述，被告所辯，本件合建契約仍存在，及其並未同意移轉雲林縣東勢鄉○○路五八號、六十號兩戶房屋及基地予告訴人等語，尚非不可採信，被告於另案
    告訴丙○○偽造前開土地之移轉契約書，及第三人寇永春侵占其應分得之合建房
    屋，雖經檢察官以無確切積極證據足認丙○○及寇永春二人犯罪，而為不起訴之
    處分確定，惟本院認為被告於該案件所訴尚非全然無因，就其所訴內容並無虛構
    之情形，此外復查無其他任何積極之證據，足認被告有上述誣告犯行，原審疏未
    審究上情，對被告遽予論罪科刑，即有未合，檢察官上訴意指以原審判決被告徒
    刑過輕等語，指摘原判決不當，雖無理由，惟被告上訴意否認犯罪指摘原判決不
    當，則有理由，本院仍應將原判決撤銷改判，另諭知被告無罪之判決。
七、被告經合法傳喚，無正當理由不到庭，不待其陳述逕行判決。
八、據上論斷，應依刑事訴訟法第三百七十一條、第三百六十九條第一項前段、第三
    百六十四條、第三百零一條第一項前段，判決如主文。
本案經檢察官甲○○到庭執行職務。
中      華      民      國      九十四      年      三      月    十    日
                                    臺灣高等法院臺中分院刑事第十庭
                                          審判長法  官  林  照  明
                                                法  官  唐  光  義
                                                法  官  林  清  鈞
右正本證明與原本無異。
如不服本判決應於收受送達後十日內向本院提出上訴書狀，其未敘述上訴之理由者並
得於提起上訴後十日內向本院補提理由書（均須按他造當事人之人數附繕本）。
                                                書記官  劉  恆  宏
中      華      民      國      九十四   年      三       月    十五    日
                                                                        Ｉ
